【裁判字號】    90,台上,1503
【裁判日期】    900830
【裁判案由】    租佃爭議
【裁判全文】
最高法院民事判決                                九十年度台上字第一五○三號
    上 訴 人  乙○○
    被上訴人  甲○○
              戊○○
              丙○○
              丁○○
右當事人間因租佃爭議事件，上訴人對於中華民國八十八年六月二十二日台灣高等法
院第二審更審判決（八十八年度上更(一)字第四○號），提起上訴，本院判決如左：
    主  文
原判決廢棄，發回台灣高等法院。
    理  由
本件上訴人主張：坐落新竹縣峨眉鄉○○段中興小段二八號土地（下稱系爭土地）原
係伊先父劉建源所有，嗣由伊繼承取得所有權。劉建源生前雖分別與被上訴人戊○○
、丙○○、甲○○、丁○○依序訂立新竹縣峨眉鄉公所峨中字第五、五之一、九、九
之一號私有耕地租約，然被上訴人承租系爭土地後，未經伊同意，擅自在其上興建家
墓乙座，佔地約六、七十坪，顯未自任耕作，已違反耕地三七五減租條例第十六條規
定，原訂租約應屬無效等情，求為確認兩造間就系爭土地之耕地租約關係均不存在；
被上訴人應協同辦理租約註銷登記並將如第一審判決附圖所示Ｃ部分墳墓（下稱系爭
墳墓）及Ａ、Ｂ、Ｄ、Ｅ、Ｆ、Ｇ、Ｈ部分之地上作物遷移、除去，返還系爭土地與
伊之判決。
被上訴人則以：系爭墳墓係建在被上訴人甲○○所承租之耕地內，與早經劃地分耕之
其餘被上訴人無涉，不能認伊四人之租約全屬無效。況該墳墓建於一百多年前，為劉
家祖墳，於日據時期大正辛酉年（即民國十年）劉家先祖曾予重修，嗣於民國七十三
年再予重建，並非於承租系爭土地後始建造，上訴人提起本件訴訟，亦屬無理等語，
資為抗辯。
原審維持第一審所為上訴人敗訴之判決，駁回其上訴，係以：兩造就系爭土地訂有耕
地租約之事實，有新竹縣峨眉鄉公所函附之租約原始資料可稽，並經證人即製作該文
書之曾文正及許運枝證述明確，堪信為真實。查系爭土地原承租人分別為劉阿雲、劉
阿蘭，於七十五年八月十二日准予變更承租人名義為劉阿雲之子戊○○、丙○○及劉
阿蘭之子甲○○、丁○○，並均各自分耕，同時完成續耕手續。被上訴人分耕之位置
如其提出之日據時期昭和十八年（即民國三十二年）三月十八日地籍圖（下稱分耕圖
）所示，第一審勘驗現場時，系爭土地除種植茶樹、檳榔及橄欖樹外，尚有面積約四
、五十坪之墓園，其墓碑記載「七十三年歲次甲子重修」，而放置其旁之舊墓碑記載
「大正辛酉年（民國十年）仲秋吉月修」等情，有第一審勘驗筆錄及經第一審命新竹
縣竹東（原判決誤載為新竹市）地政事務所依分耕圖所繪複丈成果圖為憑，足認被上
訴人之祖先於日據時期已承租系爭土地耕作，而早於民前十年即將被上訴人先人之故
墓埋在系爭土地上。嗣上訴人之被繼承人劉建源於民國三十二年（即昭和十八年）因
買賣取得系爭土地之所有權後，既仍與被上訴人之繼承人劉阿雲、劉阿蘭成立三七五
耕地租約而容認其埋設先人祖墳，自不得於數十年後始據以主張被上訴人不自任耕作
。是被上訴人於民國七十三年間原地重修祖墳，即非屬於不自任耕作。至系爭土地除
前開墳墓外，其餘均種植有茶樹、檳榔、橄欖樹，更非為不自任耕作。則上訴人以被
上訴人有不自任耕作之情形，請求確認兩造間之前開三七五耕地租約不存在、被上訴
人應塗銷該租約登記、並拆遷地上物，返還系爭土地，自非正當等詞，為其判斷之基
礎。
查卷附私有耕地租約、私有耕地租約附表、耕地租約登記簿固記載被上訴人分別承租
系爭土地之面積為戊○○○‧二四七三公頃、丙○○○‧三八八○公頃、甲○○○‧
三二七八甲（即○‧三一七九公頃）、丁○○○‧三二七七甲（即○‧三一七八公頃
）（見第一審卷五一頁、五二頁、五五頁、五七頁、八五頁、八六頁、八八頁、八九
頁、九一頁、九三頁、外放證物）。惟對照被上訴人之分耕圖及新竹縣竹東地政事務
所繪製之土地複丈成果圖（下稱成果圖，即第一審附圖）以觀，被上訴人各自單獨耕
作系爭土地之面積為戊○○○‧○八一六公頃（成果圖所示Ｇ部分）、丙○○○‧一
七五○公頃（成果圖所示Ｂ部分）、甲○○○‧二六一四公頃（成果圖所示Ｄ部分）
、丁○○○‧三○八六公頃（成果圖所示Ａ、Ｆ部分），又戊○○與丙○○共同耕作
○‧二九○六公頃（成果圖所示Ｅ部分）（見第一審卷五九頁、六四頁、一七一頁證
物袋內所附分耕圖）。果爾，被上訴人在系爭土地耕作之面積似均較其分別承租之面
積為小，則被上訴人分租系爭土地之面積及自任耕作之面積各為若干？此與判斷兩造
就系爭土地之租賃範圍及被上訴人是否自任耕作攸關，即有進一步調查說明之必要。
再依前開分耕圖及成果圖所示，成果圖之Ｃ部分為系爭墳墓，坐落在丙○○、甲○○
分別耕作之Ｂ部分及Ｄ部分之間，其面積似較分耕圖所示之修建前面積為大，復與修
建前該墳墓僅坐落在甲○○耕作部分之情不符。上訴人據此於原審主張：系爭墳墓較
修建前之面積超逾三倍云云（見原審上更(一)字卷七三頁背面），徵諸被上訴人陳稱：
系爭墳墓重修建有擴大，修建前之墳墓係埋葬伊等十八世祖劉福桂（即劉春桂）、劉
福傳（即劉春傳）兩個骨灰甕，重修建時加葬十三個骨灰甕云云（見原審上字卷七○
頁正面、上更(一)字卷二八頁背面、三六頁正面、四五頁、四六頁、六○頁、九七頁）
，上訴人之主張是否全不足取﹖原審未遑詳查究明，遽謂被上訴人係原地重修系爭墳
墓等語，且未說明上訴人之主張何以不足採取之理由，亦有認定事實核與卷內證據資
料不符及判決不備理由之違法。上訴論旨，指摘原判決不當，求予廢棄，非無理由。
據上論結，本件上訴為有理由。依民事訴訟法第四百七十七條第一項、第四百七十八
條第一項，判決如主文。
中      華      民      國     九十     年      八      月     三十     日
                              最高法院民事第七庭
                                  審判長法官  蘇  茂  秋
                                        法官  徐  璧  湖
                                        法官  朱  建  男
                                        法官  曾  煌  圳
                                        法官  李  慧  兒
      右正本證明與原本無異
                                              書  記  官
中      華      民      國     九十     年      九      月     十一     日


司法院資訊處製作；財團法人民間司法改革基金會備份。
